臺灣高等法院臺中分院刑事判決　　　　99年度上訴字第2357號
上　訴　人
即　被　告　吳茂丹
選任辯護人　林宜慶律師（法律扶助）
上列上訴人即被告因偽造文書等案件，不服臺灣臺中地方法院99
年度訴字第2066號中華民國99年9月27日第一審判決（起訴案號
：臺灣臺中地方法院檢察署98年度偵字第28055號），提起上訴
，本院判決如下：
    主  文
上訴駁回。
    事  實
一、吳茂丹原係中國大陸地區人士，民國90年5月29日與大甲高
    中退休教師段可懷結婚後，於95年11月21日入境臺灣，並與
    段可懷在臺中市大甲區南陽里甲中新村18號（原臺中縣大甲
    鎮南陽里甲中新村18號，升格改制為臺中市大甲區南陽里甲
    中新村18號，以下均以新址稱之）大甲高中學校宿舍居住。
    嗣吳茂丹於98年10月15日因故出境前往中國大陸，段可懷乃
    獨居於上址，並於98年10月26日上午，為警發現已在上址死
    亡多時，吳茂丹知悉段可懷死亡訊息後隨即於98年10月26日
    趕回臺灣，詎其明知段可懷之繼承人除自己外，尚有段可懷
    與前配偶陳阿純所生之女段台鳳，自段可懷死亡時起，其遺
    產應歸全體繼承人公同共有，竟未經段台鳳同意，基於偽造
    私文書並持以行使及意圖為自己不法所有而詐欺取財之犯意
    ，分別為下列犯行：
  (一)於98年10月27日上午9時20分許，持段可懷設於臺灣土地銀
    行大甲分行（下稱土銀大甲分行）之帳號000-000-0000-0號
    帳戶存摺、印章，前往位於臺中市○○區鎮○路40號之土銀
    大甲分行，向不知情之銀行人員表示段可懷欲提領新臺幣（
    下同）20萬元，並利用不知情之銀行人員填寫「存摺類取款
    憑條」及在其上之原留印鑑欄盜蓋段可懷印文1枚，以此方
    式偽造表徵段可懷欲提領款項之取款憑條，並持以向土銀大
    甲分行職員王國樑行使之，使之陷於錯誤，以為吳茂丹係有
    權領取存款之人，遂將上開土銀大甲分行段可懷帳戶內之存
    款20萬元交付吳茂丹，足以生損害於段台鳳及土銀大甲分行
    對於存款業務管理之正確性。
  (二)於98年10月27日上午10時50分許，持段可懷設於中華郵政股
    份有限公司大甲廟口郵局（下稱大甲廟口郵局）之帳號0000
    000000000號帳戶存摺、印章，前往大甲廟口郵局，向不知
    情之郵局人員表示段可懷欲提領5萬元，並利用不知情之郵
    局人員填寫「郵政存簿儲金提款單」及在其上之金額欄、印
    鑑欄盜蓋段可懷印文計2枚，以此方式偽造表徵段可懷欲提
    領款項之提款單，並持以向大甲廟口郵局職員李寶蓮行使之
    ，使李寶蓮陷於錯誤，以為吳茂丹係有權領取存款之人，遂
    將上開大甲廟郵口郵局段可懷帳戶內之存款5萬元交付吳茂
    丹，足以生損害於段台鳳及大甲廟郵局對於存款業務管理之
    正確性。
  (三)於98年10月27日下午2時20分許，持段可懷上開土銀大甲分
    行帳戶存摺、印章，前往土銀大甲分行，向不知情之銀行人
    員表示段可懷欲提領30萬元，並利用不知情之銀行人員填寫
    「存摺類取款憑條」及在其上之原留印鑑欄盜蓋段可懷印文
    2枚，以此方式偽造表徵段可懷欲提領款項之取款憑條，並
    持以向土銀大甲分行職員王國樑行使之，使之陷於錯誤，以
    為吳茂丹係有權領取存款之人，將上開土銀大甲分行段可懷
    帳戶內之存款30萬元交付吳茂丹，足以生損害於段台鳳及土
    銀大甲分行對於存款業務管理之正確性。
二、案經段台鳳告訴及臺中市政府警察局大甲分局移送臺灣臺中
    地方法院檢察署檢察官偵查起訴。
    理  由
壹、證據能力部分：
    本案以下所引用之證據，就證據能力部分，檢察官、被告暨
    其選任辯護人迄本院言詞辯論終結前均無異議，而本院審酌
    該等言詞陳述或書面陳述作成時之情況，亦均認為適當，自
    均得作為認定犯罪事實之證據，合先敘明。
貳、實體有罪部分：
一、上開段可懷死亡後，上訴人即被告吳茂丹（下簡稱被告）持
    段可懷存摺印章分別往土銀大甲分行、大甲廟口郵局利用不
    知情之銀行、郵局人員填寫存摺類取款憑條、郵政存簿儲金
    提款單，並盜蓋段可懷印文，以領取段可懷之存款計55萬元
    等事實，業據被告於本院審理時供承不諱（參本院卷第91、
    92頁），核與證人即被害人段台於警詢、偵查中證述被告
    於段可懷死亡後盜領存款之情節相符，並有段可懷戶籍謄本
    影本、死亡證明書影本、土銀大甲分行帳號000000000000號
    帳戶客戶往來明細查詢資料影本、大甲廟口郵局帳號000000
    0000000號帳戶客戶歷史交易清單影本、被告大甲郵局存摺
    影本各1份，以及中華郵政股份有限公司豐原郵局98年12月
    23日營字第0980200410號函暨檢附之郵政存簿儲金提款單影
    本1張、土銀大甲分行98年12月22日甲存字第0980004380號
    函暨檢附之存摺類取款憑條影本2張附卷可稽，足證被告之
    自白與事實相符，堪以採信。
二、被告雖辯稱，其乃中國大陸人士，不知臺灣法律云云，惟按
    除有正當理由而無法避免者外，不得因不知法律而免除刑事
    責任。刑法第16條前段定有明文。查被告雖係於中國大陸地
    區出生，惟中國大陸既有法令對於人之權利能力始於出生終
    於死亡、被繼承人之財產繼承權利等，均設有相關法律規定
    （參本院卷第68至72頁所附中華人民共和國民法通則、繼承
    法等條文），另關於偽造文書、詐欺等行為，亦均認屬犯罪
    行為而加以處罰（參本院卷附中華人民共和國刑法，第20至
    39頁），而被告自承其於中國大陸地區之學歷為初中畢業（
    參本院卷92頁背面），自無對其原所屬國家法令全然不知悉
    之理。且查被告於90年間與段可懷結婚，於92年間即向內政
    部入出國及移民署前身即內政部警政署入出境管理局申請依
    親居留，其後即於95年11月21日入境臺灣，並於96年間向前
    揭機關申請長期居留、98年申請定居迄今等情，有內政部入
    出國及移民署99年12月17日移署移陸琪字第0990182231號函
    暨檢附之申請定居檔案資料影本（參本院卷第43至64頁）、
    被告戶籍謄本影本（參警卷第11頁）在卷可憑，雖我國對中
    國大陸地區人民申請入境團聚、居留或定居之面談過程中，
    並未進行法令認知測驗等（參同上內政部入出國及移民署函
    文內容），然被告自90年與段可懷結婚，其後入境、居留及
    定居臺灣，迄至本件案發，期間已長達近8年，即認自其入
    境起算至本件行為時，其在臺灣居住亦長達3年有餘，則其
    對臺灣地區之法律規定，自不得諉為不知，亦欠缺無法避免
    不知法律之正當理由，尚無從免除其刑事責任。是被告上開
    所辯，無非係卸責之詞，不足採信。本件事證明確，被告首
    揭犯行，洵堪認定，應予依法論科。
二、論罪科刑之理由：
  (一)核被告如事實欄一(一)、(二)、(三)所為，均係犯刑法第216條、
    第210條之行使偽造私文書罪及同法第339條第1項之詐欺取
    財罪。
  (二)被告3次分別利用不知情之土銀大甲分行、大甲廟口郵局人
    員填寫提款單、取款憑條及在其上盜蓋段可懷印章，均應論
    以間接正犯。
  (三)被告3次利用他人在提款單、取款憑條上盜蓋段可懷印章之
    行為，均為其偽造私文書行為之一部，應為偽造私文書之行
    為所吸收，而其3次偽造私文書之低度行為則均應為行使偽
    造私文書之高度行為所吸收，均不另論罪。公訴意旨雖以被
    告係於上開時、地持懷可懷印章，在提款單、取款憑條上偽
    造「懷可懷」之印文，因認被告此部分行為涉有刑法第217
    條第1項之偽造印文罪，惟本件上開印文均係盜蓋真正印章
    所生，並非偽造之印文，被告所為應屬盜用印章，業如前述
    ，起訴檢察官此部分之主張應有誤會，惟檢察官認此部分與
    前開有罪之行使偽造私文書部分有實質上一罪之關係，爰不
    另為無罪之諭知，附此敘明。
  (四)被告前後3次之盜領行為，均係以一行為觸犯行使偽造私文
    書及詐欺取財2罪名，皆為想像競合犯，均應依刑法第55條
    規定，從一重之行使偽造私文書罪論處。
  (五)被告所犯上開3次行使偽造私文書罪，犯意個別，行為互殊
    ，應予分論併罰。公訴意旨雖以被告事實欄一(一)、(三)所為，
    係屬接續行為而應論以一罪，另被告之選任辯護人則為其辯
    稱事實欄一(一)至(三)等三次所為均係屬接續行為而應論以一罪
    等語；惟按刑法上所謂之「接續犯」，則係指行為人以單一
    之決意，於同時、同地或密切接近之時、地接續實施侵害同
    一法益之數行為，而各行為之獨立性極為薄弱，依一般社會
    健全觀念，在時間差距上，難以強行分開，在刑法評價上，
    以視為數個舉動之接續施行，合為包括之一行為予以評價，
    較為合理者而言（最高法院86年臺上字第3295號判例意旨參
    照）。查被告於原審及本院審理時供承其原僅欲提20萬元，
    後來因朋友告知在臺北辦喪事20萬元不夠，所以下午才又前
    往提領30萬元等語（原審卷第48頁背面、第77頁背面），而
    5萬元部分則係供自己生活費使用等語（參本院卷第92頁）
    ，足見其於98年10月27日上午10時50分許，及98年10月27
    日下午2時許所為者，乃各自基於不同目的下所為，實屬犯
    意另起之行為，自無從與其上午9時20分首次之盜領行為論
    以接續之一罪，公訴及辯護意旨此部分，容有誤會，併予敘
    明。
  (六)原審法院因認被告上揭犯行，罪證明確，適用刑法第216 條
    、第210條、第339條第1項、第55條、第51條第5款、第41條
    第1項前段（原判決誤載為第41第1項前段，應予更正）、第
    8項規定，並審酌被告並無任何犯罪紀錄，有卷附臺灣高等
    法院被告前案紀錄表可參，素行尚佳，其因本案犯罪所得共
    計55萬元，犯罪所生損害非輕，犯後於偵查中僅對於客觀事
    實坦認不諱，至原審及本院審理時始坦認犯行，又本件雖因
    告訴人不願與被告進行民事和解致雙方未能成立和解，惟被
    告已將其於本案提領之55萬元存款之半數，即面額27萬5 仟
    元、發票日99年9月20日、受款人段台之臺灣銀行大甲分
    行支票1紙以限時掛號郵寄告訴人等情，有卷附之存證信函
    、支票及掛號郵件回執各1份（均影本）可參，堪認被告就
    本案犯行尚有悔意，暨被告犯罪之動機、目的、手段等一切
    情狀，分別量處如有期徒刑4月、2月及5月，定其應執行刑
    為8月，並均諭知易科罰金之折算標準，及敘明被告偽造之
    前揭提款單、取款憑條，係由被告交付銀行、郵局職員收執
    而行使之，已非屬被告所有之物，爰不予宣告沒收；前開提
    款單、取款憑條上之段可懷印文計5枚，均係盜蓋之印章所
    生，非屬偽造之印文，爰不為沒收之宣告（最高法院48年臺
    上字第1533號判例意旨參照）。核其認事用法俱無不當，量
    刑亦稱允洽，並無過重之不當情形，應予維持（最高法院72
    年臺上字第6696號、75年臺上字第7033號判例及85年度臺上
    字第2446號判決意旨參照）。又被告上揭所為犯行非輕，且
    迄未能與告訴人段台鳳達成民事和解（段台鳳雖撤回刑事附
    帶民事起訴【參本院卷第80頁】，然被告迄至本件言詞辯論
    終結，均未能提出與段台鳳和解之證據資料供本院審酌），
    且其辯稱所領之金錢係用於段可懷之喪葬費用云云，然於偵
    查及原審審理時迄未提出任何證據以為證明，而依其於本院
    所提出之各項單據顯示（參本院卷第99-101頁），其所為花
    費為其個人乘車、購買水果、修理鋁門窗、洗照片、銀行
    服務費用等，並無國人傳統一般喪葬支出費用等之單據，尚
    難認其上揭所述屬實，是本院認尚不適合給予被告緩刑之宣
    告。綜上，本件被告上訴辯稱不知法律及請求酌予減輕其刑
    並宣告緩刑等，核均無理由，應予駁回。
據上論斷，應依刑事訴訟法第368條，判決如主文。
本案經檢察官鍾宗耀到庭執行職務。
中    華    民    國   100    年    3     月    15    日
            刑事第二庭  審判長法  官  邱  顯  祥
                              法  官  張  國  忠
                              法  官  王  鏗  普
以上正本證明與原本無異。
如不服本判決應於收受送達後十日內向本院提出上訴狀，其未敘
述上訴之理由者並得於提起上訴後十日內向本院補提理由書（均
須按他造當事人之人數附繕本）「切勿逕送上級法院」。
                              書記官  詹  雅  婷
中    華    民    國   100    年    3     月    15    日